臺灣高等法院臺中分院民事判決　94年度金上更(一)字第1號
上　訴　人　建華證券股份有限公司員林分公司
法定代理人　翁春風
訴訟代理人　陳在源律師
訴訟代理人　蕭壬宏律師
視同上訴人　丙○○
視同上訴人　甲○○
被　上訴人　乙○○
訴訟代理人　何志揚律師
複　代理人　賴麗卿
訴訟代理人　趙惠如律師
上列當事人間請求侵權行為損害賠償事件，上訴人對於中華民國
92 年5月22日臺灣彰化地方法院89年度重訴字第7號第一審判決
提起上訴，判決後經最高法院第1次發回更審，本院於民國94年8
月23日言詞辯論終結，判決如下：
    主  文
原判決關於命上訴人（含視同上訴人）連帶給付超過新台幣貳仟
貳佰肆拾貳萬壹仟玖佰肆拾伍元本、息部分，及該部分假執行之
宣告，暨訴訟費用之裁判均廢棄。
上開廢棄部分，被上訴人在第一審之訴及其假執行之聲請均駁回
。
其餘上訴駁回。
第一、二審及發回前第三審訴訟費用（除確定部分外）由上訴人
（含視同上訴人）連帶負擔十分之七，餘由被上訴人負擔。
　  事實及理由
壹、程序方面：
一、按民法第275條規定連帶債務人中之一人受確定判決，而其
    判決非基於該債務人之個人關係者，為他債務人之利益亦生
    效力，故債權人以各連帶債務人為共同被告提起給付之訴，
    被告一人提出非基於其個人關係之抗辯有理由者，對於被告
    各人即屬必須合一確定，自應適用民事訴訟法第56條第1項
    之規定，最高法院33年上字第4810號著有判例。查上訴人建
    華證券股份有限公司員林分公司上訴主張原判決命建華證券
    股份有限公司員林分公司連帶給付被上訴人乙○○損害賠償
    新台幣（下同）00000000元，其金額並非實在等詞，乃非基
    於個人關係抗辯，揆諸首開說明，其上訴效力及於全體，自
    及於未上訴之甲○○、丙○○。
二、本件視同上訴人丙○○、甲○○經本院合法通知，未於言詞
    辯論期日到場，核無民事訴訟法第386條各款所列情形，爰
    依被上訴人聲請，由其一造辯論而為判決。
三、查被上訴人乙○○雖因案遭台灣彰化地方法院檢察署通緝，
    並名列行政院公佈之「重大案件通緝犯名冊」十名通緝犯中
    ，有通緝資料在卷可稽（見本院前審卷第2冊第173頁），然
    此並不影響乙○○私法上訴訟之權利，且乙○○委任何志揚
    、趙惠如律師為本件之訴訟代理人，有委任狀在卷可按（見
    本院卷第27、38頁），甚且乙○○律師委任狀業經我國駐溫
    哥華台北經濟文化辦事處認證，亦有授權書乙紙在卷可考（
    見本院28、196頁），且該授權書乃公文書，應推定為真正
    （民事訴訟法第355條參照），是上訴人建華證券股份有限
    公司員林分公司質疑乙○○因案應註銷本人護照，該授權書
    之認證，顯有疑義云云，尚有誤會。
四、次查，被上訴人乙○○於原審起訴請求上訴人等連帶給付
    00000000元，惟於本院前審訴訟中經鑑定結果，遭侵占之金
    額為00000000元，有鑑定書函在卷可按（見本院前審第2卷
    第59至64頁）；且初次鑑定之損害金額為00000000元（見本
    院前審第1卷第245至280頁），惟鑑定人嗣後發現上開金額
    應扣除已由被上訴人領取之金額937686元，鑑定人業已於鑑
    定報告第5頁扣除上開金額，而將被侵權損害金額訂正為000
    00000元（見本院前審第2卷第59至63頁），被上訴人因而減
    縮更正請求之金額為00000000元，有其辯論意旨狀可佐（見
    本院前審第2卷第100頁），依民事訴訟法第446條第1項但書
    、第255條但書第2、3款之請求之基礎事實同一（侵權行為
    ），及減縮應受判決事項之聲明之規定，自毋庸上訴人等同
    意，應予准許。雖上訴人建華證券股份有限公司員林分公司
    及視同被上訴人甲○○於本院前審曾抗辯被上訴人就原審起
    訴請求以外之金額已罹於時效且未為追加，損害金額應以原
    審起訴請求者再扣除上開已提領金額937686元云云，然金錢
    請求之訴訟標的之特定須以基礎事實為據，被上訴人始終基
    於同一基礎事實請求賠償因該侵權行為所受損害，自不可能
    將金額割裂為數部分，故上訴人及視同上訴人所辯，難謂有
    理由，合先明。
貳、實體方面：
一、被上訴人主張：視同上訴人甲○○與丙○○均為上訴人建弘
    證券股份有限公司員林分公司（91年間名稱變更為建華證券
    股份有限公司員林分公司，下稱建華公司）的營業員，甲○
    ○於自民國向（下同）84年4月起，藉被上訴人徵得訴外人
    張雪琴及張玉治的同意，以張雪琴、張玉治的名義在該公司
    買賣股票後，即接受被上訴人的委託，代為處理買賣股票的
    相關事務，並提供其親友林坤生、王淑芳、林伯純、林明輝
    、林明慶、陳志榮、賴聖明、陳玉美、陳淑珍、陳芳葳、林
    黃換、宋明祺、鄭秋美、陳文雄、楊玉燕、林坤錫、陳益良
    、謝中立、陳聰本等人的名義，作為被上訴人買賣股票的人
    頭戶使用，嗣因上訴人甲○○與丙○○共同買賣股票發生虧
    損，乃共同基於意圖為自己不法所有的概括犯意聯絡及行為
    分擔，自85年11月間起，到87年1月間止，推由上訴人甲○
    ○以口頭或傳真的方式，提供不實的股票買賣報表，並利用
    人頭戶間轉帳的錯縱複雜手續，以及互有保管存摺的機會，
    使被上訴人不察，在上述人頭戶的提款單上蓋章，將各該人
    頭戶內來自於被上訴人的股款領取後侵占入己，前後共侵占
    股款計00000000元（第二審減縮為00000000元），致生損害
    於被上訴人，上訴人甲○○與丙○○上述共同侵占犯行，已
    由本院以89年度上易字第711號刑事判決，各處有期徒刑1年
    6月及1年2月確定在案，其2人所為，乃共同侵害被上訴人的
    權利，自應對被上訴人負連帶損害賠償責任，而上訴人建華
    公司是視同上訴人甲○○與丙○○的僱用人，對於上訴人甲
    ○○與丙○○的監督顯然鬆懈，也應與上訴人甲○○及丙○
    ○負連帶損害賠償責任，爰依民法第184條第1項（含民法第
    185條）、及第188條第1項規定，提起本訴。又按86年12月
    23日修正前之證券商負責人與業務人員管理規則第16條第2
    項第3、8、8、11、12款固規定：「證券商之負責人及業務
    人員，不得有左列行為：「．．．(三)受理客戶對買賣有價證
    券之種類、數量、價格及買進或賣出之全權委託。．．(八)以
    他人或親屬名義供客戶買賣有價證券。．．(九)與客戶有借貸
    款項、有價證券或為借貸款項、有價證券之媒介情事。．．
    ．(十一)挪用或代客戶保管有價證券、款項、印鑑或存摺。．．
    (十二)受理未經辦妥受託契約之客戶，買賣有價證券。」，其雖
    為法令禁止之行為，惟該禁止規定，僅係「取締規定」非「
    效力規定」，故營業員提供人頭戶予客戶供為買賣股票之名
    義人使用，以人頭戶所為之交割股票，挪用或代客戶保管有
    價證券、款項、印鑑或存摺等事宜仍屬有效，客戶仍需支付
    交割款項，證券商亦因而取得手續費用，僅主管機關係以證
    券商違反規定而為行政處分，行為人則應另負刑事責任（參
    王澤鑑著民法實例研習叢書第2冊第233頁至237頁）。從而
    客戶因人頭戶名義為股票交割事宜，其股票買賣之私法行為
    仍屬有效，該行為仍屬證券商之營業範圍，故其受僱之營業
    員利用替客戶買賣之機會，而違背指示侵吞股款，外觀上仍
    屬民法第188條執行職務，甚且上訴人建華公司明知甲○○
    上開人頭戶之股票交易，自應負連帶之責。又查被上訴人只
    是借用張雪琴、張玉治等人名義存入股款，該股款為被上訴
    人出資及出賣股票所得，從未由該等名義人所占有，自為被
    上訴人之財產，被上訴人為真正被害人其理甚明；而被上訴
    人所受損害係視同上訴人挪用被上訴人出資及買賣股票所應
    得之利益，非為「股票權利」，此觀刑事確定判決係認定甲
    ○○等人係侵占被上訴人購買股票之款項可證，更足以證明
    視同上訴人等係以背於善良風俗之方法加損害於被上訴人，
    被上訴人自得依據民法第184條第1項及第2項與第188條之規
    定請求上訴人等負連帶損害賠償責任。再者，股票之交易過
    程，乃客戶委由證券商交割股票，再由證券商之營業員代理
    證券商替客戶辦理股票交割手續，客戶根本無法與營業員個
    人成立委任關係。
二、視同上訴人甲○○於本院更1審程序中並未到庭，亦未提出
    書狀做何聲明或陳述，於本院前審則以：自認前開刑案犯罪
    （見本院前審第1卷第133頁），惟被上訴人乙○○於本件起
    訴時已自認伊之損害金額為00000000元，在本件審理中亦未
    追加請求（被上訴人現若欲追加請求則伊追加之請求權亦已
    罹於時效而消滅），是縱認被上訴人之損害有高於00000000
    元，然因被上訴人未再追加請求，則應認被上訴人在本件第
    1審請求之金額僅有00000000元。而被上訴人於第1審法院言
    詞辯論終結後之92年7月9日在另案台灣彰化地方法院92年度
    訴字第400號返還不當得利事件，因訴訟上和解，自本件視
    同上訴人甲○○所提供相關人頭戶林明慶、林伯純、林坤生
    、王淑芳名義設於中國國際商業銀行員林分行之帳戶內，分
    別取得922224元、21300元、29516元、24528 元，合計取得
    997568元。據此，本件被上訴人在本件之請求，業已受償99
    7568元，當應自被上訴人在本件之請求金額中扣除。則被上
    訴人請求之金額自不得超過00000000元（32,214,641元-997
    ,568 元），有和解筆錄一件在卷可稽。另本件安侯建業會
    計師事務所鑑定報告未直接鑑定「乙○○被侵權損害金額」
    ，而係以銀行存款淨匯入金額減去買賣股票交易淨損失減去
    甲○○之自有資金減去銀行已返還之金額所得結果作為鑑定
    依據，顯欠允當等語，資為抗辯。
三、視同上訴人丙○○於本院更1審程序中並未到庭，亦未提出
    書狀做何聲明或陳述，於本院前審則以：否認被上訴人的主
　　張，並辯稱視同上訴人甲○○操作股票虧損的金額3200多萬
    元，應由甲○○單獨負責，與其無關等語。
四、上訴人建華公司則以：否認被上訴人關於上訴人建華公司應
    負連帶損害賠償責任的主張，並辯稱上訴人甲○○為被上訴
    人出入股市的私人帳房，被上訴人委任上訴人甲○○以人頭
    戶違法為其操作股票，均私密進行，並始終隱瞞上訴人建華
    公司，致上訴人甲○○、丙○○有侵占股款的機會，實不能
    歸責於上訴人建華公司，而且：營業員所為提供人頭供他
    人買賣股票或其他違背法令強制禁止的行為，進而侵害他人
    權利時，均非執行職務的行為，且與執行職務並無牽連關係
    。又視同上訴人甲○○、丙○○侵占股款的各次行為，係
    利用上訴人公司以外的場所為之，且屬犯罪行為，與其證券
    營業員職務毫無關聯。又視同上訴人甲○○違法以人頭戶
    代被上訴人操作買賣股票部分，是被上訴人基於其私下委任
    指示甲○○所為，非但不屬執行上訴人公司營業員職務的範
    圍，且與本件侵權行為無關。按上訴人公司內部固然製有
    受託買賣股票之交易報表，惟係由後台之財務單位負責彙整
    制作，非由櫃台之營業員負責。質言之，甲○○職務中絕無
    「制作股票買賣報表」之一項，侵權行為事實中所謂「甲○
    ○向乙○○以口頭或傳真不實之股票買賣報表」乙節，與甲
    ○○之營業員職務，毫無關聯。又，依證券交易慣例，客
    戶於證券公司開戶之初，均同時於股票集保公司及銀行開設
    帳號，同時簽具委託書，委託集保公司及銀行代為交割股票
    或股款，遇有下單交易時，亦由證券公司財務單位將所有客
    戶之全部交易資料，彙整通知集保公司或銀行按買賣之股票
    張數或價金金額逕行劃撥交割，並未透過營業員為之。甲○
    ○所擔任營業員職務，不包括股票或股款之交割，遑論股款
    交割後進一步代客戶轉帳。又，上訴人甲○○、丙○○是
    侵占「人頭戶」的股款，並不是被上訴人名下的財產，被上
    訴人並非受害人，故被上訴人依民法第一百八十八條第一項
    規定，請求上訴人建華公司損害賠償，並無理由。又安侯
    建業會計師事務所之鑑定報告，係逕以被上訴人所匯入之款
    項及股票買賣進出單所示，並非刑事判決所認定之逐筆計算
    侵佔金額，其所鑑定之基礎與刑事判決所認定之事實並不一
    致，故其鑑定報告顯非可採。退步言之，縱認系爭鑑定報告
    足以認定損害賠償之計算方式，惟鑑定報告所稱之估計被侵
    權損害金額係以：「未出售股票自有資金：正新1,500張」
    ，本件之損害賠償亦應以被侵害之股票計算，惟鑑定人逕自
    以87年1月20日及21日當時之買進正新股票價格計算金額，
    其並無法理及會計上之基礎，而應以請求時或起訴時之市價
    為準。又按民法第188條所稱執行職務之行為，係指合法
    之執行職務而言，倘屬法令所禁止之行為，自非屬民法第
    188條所稱之執行職務之行為。然被上訴人以人頭戶交易買
    賣股票，已違反證券商負責人與業務人員管理規則第16條第
    3、8、九、11、12款禁令。又按「為行使基於侵權行為之損
    害賠償請求權，有主張自己不法之情事時，例如擬用金錢力
    量，使考試院舉行之考試發生不正確之結果，而受他人詐欺
    者，是其為此不法之目的所支出之金錢，則應適用民法第
    180條第4款前段之規定，認為不得請求賠償。」、「為行使
    基於侵權行為之損害賠償請求權，有主張自己不法之情事時
    ，應適用民法第180條第4款本文之規定認為不得請求賠償。
    」最高法院54年台上字第2232號判例及最高法院74年2511號
    判決。查本件被上訴人與甲○○共謀為不法之行為，揆諸前
    揭判例及判決意旨所示，被上訴人自不得依侵權行為向上訴
    人請求。又縱令建華公司應僱用人之負任，然據刑案判決認
    定「甲○○利用互有保管存摺機會．．侵占乙○○股款」，
    亦與有過失等語，資為抗辯。
五、原審判決及上訴情形：
　　本件被上訴人於原審起訴，求為判決：上訴人等應連帶給付
    被上訴人00000000元，及自89年1月22日起，到清償日止，
    按週年利率百分之5計算的利息。原審對於被上訴人之請求
    ，判決被上訴人全部勝訴，並為附條件假執行及免為假執行
    之宣告。本院前審對於超過00000000元本、息部分及該部分
    假執行之宣告廢棄原審判決，而駁回被上訴人之訴及其假執
    行之聲請，被上訴人對該部分並未上訴最高法院，故此部分
    業已駁回確定。經最高法院第1次發回後，上訴人建華公司
    於本院聲明：(1)原判決不利於上訴人部分除已確定部分外均
    廢棄。(2)前項廢棄部分，被上訴人在第一審之訴及其假執行
    宣告之聲請均駁回。(3)如受不利判決，願供擔保，請准宣告
    免為假執行。(4)第一、二審及發回前第三審訴訟費用均由被
    上訴人負擔。視同上訴人甲○○、丙○○於本院更1審程序
    中則未到庭或以書狀做何聲明。於本院前審則聲明：(1)原判
    決關於命視同上訴人甲○○給付超過參仟壹佰貳拾壹萬柒仟
    零柒拾參元與其利息部分，及該部分之假執行宣告暨訴訟費
    用之裁判均廢棄。(2)右廢棄部分，被上訴人在第一審之訴及
    其假執行之聲請均駁回。被上訴人則求為判決駁回上訴，且
    本金部分減縮為三千二百零三萬一千三百五十元。
六、兩造不爭執之事實：
（一）被上訴人主張：視同上訴人甲○○與丙○○均為上訴人建
      華公司的營業員，甲○○於自84年4月起，藉被上訴人徵
      得訴外人張雪琴及張玉治的同意，以張雪琴、張玉治的名
      義在該公司買賣股票後，即接受被上訴人的委託，代為處
      理買賣股票的相關事務，並提供其親友林坤生、王淑芳、
      林伯純、林明輝、林明慶、陳志榮、賴聖明、陳玉美、陳
      淑珍、陳芳葳、林黃換、宋明祺、鄭秋美、陳文雄、楊玉
      燕、林坤錫、陳益良、謝中立、陳聰本等人的名義，作為
      被上訴人買賣股票的人頭戶使用，嗣因上訴人甲○○與丙
      ○○共同買賣股票發生虧損，二人乃共同起意，自85年11
      月間起，到87年1月間止，推由上訴人甲○○以口頭或傳
      真的方式，提供不實的股票買賣報表，並利用人頭戶間轉
      帳的錯縱複雜手續，以及互有保管存摺的機會，使被上訴
      人不察，在上述人頭戶的提款單上蓋章，將各該人頭戶內
      來自於被上訴人的股款領取後侵占入己，前後共侵占股款
      計00000000元，致生損害於被上訴人乙節，視同上訴人甲
      ○○對於上開事實亦迭於刑案（下述案號）中坦承不諱及
      於本院前審程序中自認無誤（見本院前審審第1卷第133頁
      ），上訴人建華公司對視同上訴二人係侵占股款一情亦不
      爭執（本院卷第143頁），復有卷附建弘公司與中國國際
      商業銀行員林分行分別檢陳原審刑庭之客戶買賣對帳單電
      腦列印表、證券交易經記業務及成交回報歷史查詢電腦列
      印表、客戶開戶申請表、張雪琴、張玉治、甲○○、林明
      慶、賴銘仁等多人名義帳戶之存款資料電腦列印表，及甲
      ○○於前開期間填載之股票買賣報單等件原、影本在刑案
      台灣彰化地法院88年度易字第12 4號、台灣彰化地方法院
      檢察署87年度偵字第2066、5154、8289號偵、審卷卷可按
      。而甲○○、丙○○亦因本案經法院判決共同侵占罪，並
      各處有期徒刑1年6月及1年2月確定在案，業經本院調閱上
      開偵、審卷宗及本院即台灣高等法院台中分院以89年度上
      易字第711號刑事卷宗，核閱無誤。次查，丙○○確有參
      與上開犯行，已據甲○○於刑案中迭指不移，而丙○○與
      甲○○係二度同事，且共賦同居，其感情甚佳，自不言可
      喻，甲○○自無構陷丙○○之理，故甲○○所言者，乃吐
      漏真實而已，自堪採信。是以被上訴人所主張之上開事實
      ，堪信為真實。
（二）被上訴人曾將部分人頭戶之印章、存摺交予視同上訴人甲
      ○○暫時保管一情，為兩造所不爭執（本院卷第144頁）
      。
（三）視同上訴人甲○○所傳真予被上訴人之股票交易明細單上
      之電話號碼及傳真號碼為上訴人建華公司的一情，亦為兩
      造所不爭執（本院卷第144頁）。
（四）被上訴人因原審法院92年度訴字第400號民事案件，與人
      頭戶林明慶、林伯純、林坤生、王淑芬等成立訴訟上和解
      ，由該等人頭戶自中國國際商業銀行員林分行帳號內之存
      款額返還被上訴人共計997,568元，為兩造所不爭執（見
      本院卷第178頁）。
七、上訴人建華銀行既以前詞置辯，則本件之爭點厥為：(1)本件
    委任關係是存在於乙○○與營業員之間，或是存在被上訴人
    跟建華公司之間？(2)、甲○○、丙○○所為的行為是職務上
　　的行為、還是非職務上的行為？(3)乙○○是否為股款的所有
　  權人，是否有權利請求股款？(4)侵占股款的金額總共多少？
　　(5)兩造之過失比例若干？
（一）本件委任關係是存在於乙○○與營業員之間，或是存在被
      上訴人跟建華公司之間？
      上訴人辯稱本件刑事部分第一審判決認定之犯罪事實為：
      「因乙○○本人自84年4月起，徵得張雪琴及張玉治之同
      意，以張雪琴、張玉治之名義在該公司買賣股票 (即俗稱
      人頭戶)，並委託甲○○買賣股票及處理相關事務．．．
      ．．．」，且被上訴人於第一審業已自認其於84年4月起
      委任甲○○以張雪琴等人名義上訴人在公司買賣股票（見
      原審第1卷第29、30頁），是以被上訴人業已自認視同上
      訴人二人係利用甲○○處理其與被上訴人間委任事務之機
      會，共同侵占被上訴人之資金云云，然被上訴人否認上開
      之陳述係自認委任關係存在於被上訴人與視同上訴人甲○
      ○之間，經查：
　１、被上訴人於原審第1卷第29、30頁之書狀中所陳：「原告
      乙○○本人自84年4月間起，徵得張雪琴及張玉治之同意
      ，以張雪琴、張玉治名義在該公司買賣股票，並【委託】
      甲○○代為處理相關事務」，固係針對整個交易過程而描
      述，然按委任者謂當事人約定一方委託他方處理事務，他
      方允為處理之契約，民法第528條定有明文，本件被上訴
      人既於書狀中以「委託」之用語，應可認被上訴人業已自
      認委任關係存在被上訴人與甲○○之間。
　２、按民事訴訟法第279條第3項規定，前項自認之撤銷，除別
　　　有規定外，以自認人能證明與事實不符，或經他造同意者
  　　，始得為之。本件被上訴人雖曾有上開自認之情形，然被
　    上訴人於本院審理中已具狀並當庭表示撤銷上開自認（本
      院卷第67、95頁），而查：
　　(1)按證券交易法第151條有關於有價證券集中交易市場買賣
  　　者之資格明定：「於有價證券集中交易市場為買賣者，在
    　會員制證券交易所限於會員；在公司制證券交易所限於訂
      有使用有價證券集中交易市場契約之證券自營商或證券經
      紀商」。換言之，客戶是委由證券商交割股票，再由證券
      商之營業員代理證券商替客戶辦理股票交割手續，客戶根
      本無法與營業員個人成立委任關係，況上訴人建華公司亦
      陳明被上訴人之人頭戶確與建華公司訂有委託買賣股票契
      約（本院卷第36頁)。故以人頭戶買賣股票，仍與上訴人
      公司成立委任關係，並非與甲○○個人成立委任關係，是
      上訴人抗辯，被上訴人與甲○○個人成立委任關係云云，
      顯有誤會。
    (2)視同上訴人甲○○於臺灣彰化地方法院刑事庭88年度易字
      124號案庭訊中答稱：（他如何委託你買賣股票？是否曾
　　　授權予你自行交易？）原先我在京華證券服務時，就已委
　　　託我，他會先打電話指示我買入或賣出股票之張數、種類
  　　、價錢及時間。（他個人是否有另外給你薪資？）無（見
      原審88年度易字第124號刑事第2卷第360頁）。而視同上
      訴人甲○○是從建宏公司員林分公司手續費退傭中獲得部
      分利益（刑案中丙○○所提出二人於上訴人建華公司所領
      取之獎金明細，影本見本院卷第127頁），由建宏公司將
　　　退傭直接撥入甲○○的帳戶 (此為甲○○之訴訟代理人於
　　　原審所陳明，見原審卷第12頁），另查上訴人公司因其營
  　　業員甲○○以他人或親屬名義供客戶買賣有價證券違反證
    　券交易法亦經證期會對上訴人公司處以警告處分，亦有財
      政部證券暨期貨管理委員會函1份在卷（見本院卷第101頁
      ），足證被上訴人並未授權予甲○○自行交易，亦未另外
      給予甲○○薪資，視同上訴人甲○○確係本於上訴人公司
      營業員之身分為被上訴人服務，被上訴人並未與甲○○個
      人成立委任關係至明。
    (3)綜上，被上訴人對於渠與視同上訴人甲○○間有委任關係
      之自認既與事實不符，則被上訴人表示撤銷上開自認，自
      應准許。
（二）甲○○、丙○○所為的行為是職務上的行為、還是非職務
      上的行為？
　　　被上訴人雖辯稱甲○○為被上訴人出入股市的私人帳房，
　　　被上訴人委任上訴人甲○○以人頭戶違法為其操作股票，
  　　致上訴人甲○○、丙○○有侵占股款的機會，實不能歸責
    　於上訴人建華公司。再者，被上訴人藉營業員所為提供人
      頭供買賣股票，乃違背法令強制禁止的行為，自不得再主
      張侵權行為之賠償請求，而甲○○、丙○○上開人頭戶之
      股票交易，並非執行職務的行為，乃被上訴人私下委託指
      示甲○○，而侵占股款之地點，亦非在建華公司內云云，
      經查：
　１、按民法第188條第1項前段所謂受僱人因執行職務不法侵害
      他人權利，不僅指受僱人因執行其所受命令或委託之職務
      自體，或執行該職務所必要之行為，不法侵害他人權利而
　　　言，即受僱人職務上予以機會之行為，及與執行職務的時
  　　間或處所有密切關係之行為，在客觀上足認與其執行職務
    　有關，而不法侵害他人之權利者，亦應包括在內，該等行
      為即令係受僱人為自己利益而為，亦無不同（最高法院42
      年度台上字第1224號判例及90年度台上字第1235號判決參
      照）。查甲○○與丙○○是上訴人建華公司的營業員，被
      上訴人以訴外人張雪琴及張玉治的名義在該公司買賣股票
      ，並由上訴人甲○○代為處理買賣股票的相關事務，此相
      關事務，依上訴人甲○○在原法院88年度易字第124號案
      件審理時所供：「他（指被上訴人）以一般客戶下單的方
      式下單，他說買我就買，他說賣我就賣，他將資金存於張
      雪琴的戶頭，我在買賣後會傳真對帳單和交割單給他，並
      由他本人、他太太、或由蔡能琦幫我蓋章，．．．。」
     （見124號案第2卷第253頁）等語，可知包括股票及股款的
      交割，甲○○與丙○○利用甲○○為上訴人建華公司的營
      業員，得製作股票買賣報表，並為被上訴人買進股票，交
      割股款的機會，由甲○○以口頭或傳真的方式，提供不實
      的股票買賣報表，使被上訴人不察，在人頭戶的提款單上
      蓋章，而侵占被上訴人的股款，故意不法侵害被上訴人股
      款，致生損害於被上訴人，乃利用職務上給予的機會，為
      與執行職務有密切關係的行為，在客觀上自足認與其執行
      職務有關。上訴人建華公司依民法第188條第1項規定，即
      應與其受僱人即行為人連帶負損害賠償責任。
　２、上訴人建華公司雖辯稱製作股票買賣報表及股款劃撥，並
　　　非甲○○職務上行為云云，惟按民法第188條第1項所稱之
     「執行職務」，一以行為之外觀斷之，業如前述，凡受僱
      人之「行為外觀」具有執行職務之形式，在客觀上足以認
      定其為執行職務者，就令其為濫用職務行為、怠於執行職
      務行為或利用職務上之機會及與執行職務之時間或處所有
      密切關係之行為，亦應涵攝在內。本件上訴人建華公司既
      不爭執視同上訴人甲○○所傳真予被上訴人之股票交易明
      細單上之電話號碼及傳真號碼為上訴人建華公司的（本院
      卷第144頁），而視同上訴人甲○○於刑事案件審理中亦
      陳明被上訴人資金進出的帳單由伊製作，從未透露予他人
      ，而丙○○亦常幫伊製作其他顧客的帳單等語，並提出訴
      外人劉先生之當日股票交易明細單為證（見原審88年度易
      字第124號刑事第1卷第224頁背面及第234頁），審諸該予
      訴外人劉先生之當日股票交易明細單與視同上訴人甲○○
      製作交付予被上訴人之當日股票交易明細單（見原審88年
      度易字第124號刑事第2卷第282至3004頁），形式完全相
      同，是以上訴人建華公司徒以當日股票交易明細單並非公
      司所製作之例稿而否認為執行職務之行為，殊非可採，且
　　　建華公司亦因股票交易而取得手續費用等利益，自難謂甲
　　　○○、丙○○等上開人頭戶之股票交易，並非執行職務之
  　　行為。
　３、再查，視同上訴人甲○○之訴訟代理人於原審91年1月29
  　　日庭訊中陳稱「我們不否認甲○○被挖角，是因乙○○是
　    甲○○的大客戶，不否認張平周知悉甲○○提供人頭戶予
      乙○○」等語在卷；又於原審91年12月31日庭訊中供稱：
      「人頭戶是甲○○提供的，這件事建華證券股份有限公司
      員林分公司也是知道的，建華證券股份有限公司員林分公
      司當時還沒有派駐經理人，張平周名義上還不是經理人，
      但確實在執行經理人之職務」等語在卷；又視同上訴人丙
      ○○於原審89年1月21日所提之答辯狀事實理由欄稱「．
      ．．營業員相互間彼此會將手上之人頭戶互相借用，為業
　　　界普通之習慣」等語，亦證，以人頭戶交割股票雖為法令
　　　禁止之行為，惟卻為證券業普遍之習慣，建華公司既明知
  　　甲○○有以人頭為股票交易之行為，不得事後再以其為法
　    令禁止之行為，以為其免責之抗辯。況，86年12月26日修
      正前之證券商負責人與業務人員管理規則第16條第2項第3
      、8、9、11、12款固規定：「證券商之負責人及業務人員
      ，不得有左列行為：「．．．(三)受理客戶對買賣有價證券
      之種類、數量、價格及買進或賣出之全權委託。．．(八)以
　　　他人或親屬名義供客戶買賣有價證券。．．(九)與客戶有借
　　　貸款項、有價證券或為借貸款項、有價證券之媒介情事。
  　　．．．(十一)挪用或代客戶保管有價證券、款項、印鑑或存摺
    　。．．(十二)受理未經辦妥受託契約之客戶，買賣有價證券。
      」，其雖為法令禁止之行為，惟該禁止規定，僅係「取締
      規定」非「效力規定」，故營業員提供人頭戶予客戶供為
      買賣股票之名義人使用，以人頭戶所為之交割股票，挪用
      或代客戶保管有價證券、款項、印鑑或存摺等事宜仍屬有
      效，客戶仍需支付交割款項，證券商亦因而取得手續費用
      ，僅主管機關係以證券商違反規定而為行政處分，行為人
      則應另負刑事責任（參王澤鑑著民法實例研習叢書第2冊
      第233頁至237頁）。從而客戶因人頭戶名義為股票交割事
      宜，其股票買賣之私法行為仍屬有效，即該行為仍屬證券
      商之營業範圍。
　４、視同上訴人甲○○於刑事案件審理中供陳：85、86年間，
  　　丙○○有時會因客戶如廖文彬等缺資金或交割困難時，會
    　向伊調用林明慶（被上訴人使用之人頭帳戶之一）戶頭中
      乙○○的資金，．．．後來丙○○未回補資金，使伊在為
      客戶買賣股票上有困難，只能當日買賣沖銷作帳予客戶看
      等語（見原審88年度易字第124號刑事第2卷第361、362頁
      ）；從85、86年間，伊等（即視同上訴人甲○○及丙○○
      ）在他（指被上訴人）的人頭上操作股票，與丙○○操作
      虧損，所以才挪用他的款項填補等語（見本院89年度上易
      字第711號刑事第1卷第88頁)；是買賣股票虧錢，從85年
      開始操作，日積月累所致．．．．．．因錢慢慢被我們挪
      用無法補上去，才放空．．．有部分先蓋好取款條，有部
      分就直接在人頭戶做買賣等語（見本院89年度上易字第71
      1號刑事第1卷第114、115頁)；是以本案視同上訴人甲○
      ○於刑事第一審時已自承係利用當上訴人建華公司營業員
      期間與營業員丙○○共同操作股票，利用保管人頭戶存摺
      印鑑之機會，盜用被上訴人於人頭戶銀行帳戶內之存款（
      例如林明慶之人頭戶帳戶)，並以在上訴人公司融券買賣
      股票方式，侵吞被上訴人之款項，此有甲○○於該刑案第
      一審所為之自白書及丙○○之刑事答辯狀（影本見本院卷
      第102至111頁），且均是利用任職於上訴人建華公司員林
      分公司之上班時間所為，甚至傳真給被上訴人之股票買賣
      交易明細上還註明：「建弘證券甲○○0000000-0.000000
      000」，其中「0000000-0」即是上訴人建華公司 (改制前
      為建弘公司）之電話或傳真號碼，足認甲○○既為上訴人
　　　建華公司之受僱人，且上開行為在客觀上亦堪認為與其執
　　　行職務有關，而不法侵害被上訴人之權利，自屬執行職務
  　　行為，上訴人建華公司徒以蓋用被上訴人之取款條及領取
      被上訴人之資金並非在建華公司內而辯稱非職務上行為，
      殊非可採。
　５、至上訴人所舉之最高法院81年台上字第1398號判決、86年
      台上字第807號判決、86年台上字第1065號判決、87年度
      台上字第1580號判決、88年度台上字第718號判決、88年
      度台上字第962號判決、88年度台上字第2229號判決、92
      年度台上字第2664號判決、92年度台上字第485號判決、
      91年度台上字第73號判決，並謂：上揭各判決，均明白肯
      認營業員提供人頭供他人買賣股票，或為代客保管股票、
      印章、存摺，或盜領客戶股票、股款等違背法令強制禁止
      之行為，進而侵害他人權利時，對證券商而言，該營業員
      之行為均不屬執行職務，亦非與執行業務相牽連之行為，
      證券商無庸對該受損害之人負賠償責任云云。惟查上訴人
      所引判決或非確定終局判決，或案情內容亦與本案無涉，
      且尚非為判例，自不生拘束法院判決之效力，甚且本案乃
      上訴人建華公司明知，並容許甲○○為人頭戶股票之交易
      ，上開最高法院判決要與本案情形有間，自難比附援引，
      併此明。
（三）乙○○是否為股款的所有權人，是否有權利請求股款？
　１、經查視同上訴人甲○○及丙○○業經本院於91年3月27日
      以89年度上易字第711號刑事判決，各依侵占罪量處1年6
      月及1年2月之有期徒刑確定，其中犯罪事實欄更認定上訴
      人等共同故意以口頭或傳真不實之股票買賣報表，並利用
      人頭戶間轉帳之錯綜複雜手續及互有保管存摺之機會，使
      被上訴人不察蓋印於人頭戶提款單上，將所領取之各該人
      頭戶來自被上訴人之股款侵占入己，致生損害於被上訴人
     （參該刑事判決第二頁第十五行起)，足證被上訴人被侵占
    　者係股款無疑。上訴人建華公司對視同上訴二人係侵占股
      款一情亦不爭執（本院卷第143頁），視同上訴人甲○○
      於刑案中亦屢陳伊係將被上訴人人頭戶內之款項挪至其他
      伊或丙○○使用之帳戶買賣股票，待被上訴人告知欲買入
      股票時，倘被上訴人人頭戶內之資金不足，伊即以當日沖
      銷買賣之方式買入該等股票再賣出，並只列印買入股票之
      交易明細予被上訴人，最後因無錢依被上訴人之指示買入
      正新輪胎股票1500張而曝光一情如上述七（二）４段所載
      ，另甲○○於刑案中亦陳明有幫被上訴人買正新股票1500
      張，因無錢作交割，才作當沖（本院89年上易字第711號
      刑事第1卷第88頁），堪認定87年1月20日及21日視同上訴
      人甲○○已無錢依被上訴人之指示買入正新股票1500張，
      只得以當日沖銷之方式買入又賣出，實際上視同上訴人甲
      ○○、丙○○侵入股款之行為早在87年1月20日以前，是
      以被上訴人被侵占者並非正新公司股票1500張至明。自無
      上訴人所指被上訴人僅能請求返還起訴時正新股票1500股
      之價值之情形。
　２、被上訴人僅係是借用張雪琴、張玉治等人名義存入股款，
　　　該股款為被上訴人出資及出賣股票所得，從未由該等名義
  　　人所占有，自為被上訴人之財產，被上訴人為真正被害人
    　其理甚明；因此，上訴人建華公司以被上訴人並非系爭股
      票之所有人，或視同上訴人甲○○、丙○○是侵占「人頭
      戶」的股款，並不是被上訴人名下的財產，被上訴人並非
      受害人，不能請求損害賠償云云，殊難足採。
（四）視同上訴人甲○○、丙○○共同侵占被上訴人之股款，而
      上訴人建華公司應負僱用人之責任已認定如前，則對於被
      上訴人因而所受之損害，建華公司依民法第188條第1項規
      定，應與其受僱人即視同上訴人甲○○、丙○○自連帶負
      賠償責任，茲所應審酌者，為被上訴人所得請求上訴人等
      賠償之金額，爰分述如左：
　１、本院前審經兩造合意（丙○○除外）將全部卷證（含民、
　　　刑事卷宗及證物）送請安侯建業會計師事務所鑑定被上訴
  　　人遭甲○○、丙○○侵占之股款損失（見本審前審第1卷
      第215頁），經該會計師事務所鑑定2次結果（第2次修正
      第1次鑑定），其鑑定詳情有鑑定函在卷可按（見本審前
      審第1卷第245至282頁；第2卷第59至64頁），並認定：被
      上訴人被侵權損害金額計算明細如下：
　　(1)銀行存款淨匯入金額　　　　54,380,822元
減：(2)買賣股票交易淨損失　　　　19,651,904元
    (3)乙○○先生自行領回之金額　　937,686 元
    (4)估計被侵權損害金額　　　　33,791,232元
減：(5)甲○○小姐之自有資金　　　　 762,314元
減：(6)銀行已返還之金額　　　　　　 997,568元
　　(7)被侵權損害金額　　　　　　32,031,350元
    即被上訴人遭侵害之金額總計為00000000元。
  ２、查該損害金額業已扣除被上訴人另案與人頭戶林明慶、林
      伯純、林坤生、王淑芬等成立訴訟上和解（此為兩造所不
      爭執，見本院卷第178頁），由該人頭戶自中國國商業銀
      行員林分行帳號內之存款餘額交還被上訴人，其返還金額
      共計997,568元，即上開鑑定報告中之「銀行已返還金額
      」項目，是視同上訴人甲○○抗辯，被上訴人受損害之金
      額應再扣除上開該人頭戶自中國國商業銀行員林分行帳號
      內之存款餘額交還被上訴人共計997,568元云云，乃有重
      複扣除情形，自不足採。至上訴人建華公司及視同被上訴
      人甲○○抗辯被上訴人就原審起訴請求以外之金額已罹於
      時效云云，然查本件被上訴人始終基於同一基礎事實請求
      賠償因該侵權行為所受損害，自不可能將金額割裂為數部
      分，故上訴人及視同上訴人所辯，難謂有理由。
　３、又查據安侯建業會計師事務所會計師陳君滿於本院前審到
　　　庭結證證稱：「本次鑑定重點在於侵占之總額，已經包含
　　　全部之侵占情形。計算損益是逐筆計算的，並非估算，至
　　　於以買賣交易單去核對證券買賣對帳單、股款收付存摺，
  　　是採統計學上抽樣的方法。例如：乙○○指示買賣股票
      100張，則不論甲○○實際上買賣多少張，則乙○○仍應
      對指示買賣100張的損益負責。鑑定報告第3頁中的表格有
      估計被侵權的損害金額，未出售的股票（即乙○○先前87
      年1月20日及21日當時的買價買進之股票，未經乙○○的
      指示就被甲○○出售）係用當時買進的成本計算損失，在
      87年1月22日以前，乙○○的戶頭應剩餘正新股票1500張
      （相當於00000000元）及九三七六八六元存款。
      正新1500張股票的融資成本已經扣除．．．鑑定報告附件
      1之損益金額係依據股票買賣進出單彙總出來的，係乙○
      ○委託甲○○之股票交易紀錄，甲○○於交易後會交由乙
      ○○確認，所以是乙○○的意思。．．．（法官問甲○○
      違背任務的交易是哪幾筆）係依證券股款收付存摺、證券
      買賣對帳單、股票買賣交易單核對，在84年到85年10月前
      都是正常交易（即甲○○依據乙○○指示交易），11月開
      始就有不正常交易，以股票買賣交易單為基礎與前開股款
      收付存摺或證券買賣對帳單核對，只要與其中的一種吻合
      ，就是正常交易，反之，即屬不正常交易（即未依乙○○
      指示交易）。但並未統計究係哪幾筆為違背任務的不正常
      交易，是因依據股票買賣交易單做出的就是乙○○應負責
      的損益，鑑定的目的在確認乙○○被侵害的金額即乙○○
      投入的資金扣除操作股票的損失剩餘的金額就是他該得的
      款項（即遭侵害的金額）。．．．（法官問鑑定報告中有
      無扣除證券交易稅及手續費）稱已經扣除等詞在卷（見本
      院前審第2卷第28、29頁），本院審酌被上訴人於87年1月
      20日、21日既指示甲○○買入正新股票1500張，則被上訴
      人之人頭帳戶內資金當時應足購買正新股票1500張與常情
      尚屬無違，是以鑑定報告依統計學抽樣及以87年1月20、
      21日正新股票（即有價證券）價額計算損害，並無不當，
      則上訴人建華公司及甲○○分別抗辯鑑定報告採統計學抽
      樣及以87年1月20、21日正新股票價額計算損害，顯非可
      採及鑑定方法顯非允當云云，均不足取。
（五）兩造之過失比例若干？
  　　按損害之發生或擴大，被害人與有過失者，法院得減輕賠
　　　償金額，或免除之。民法第217條第1項定有明文。查本件
      被上訴人乙○○為向金主調現購買股票，曾經將人頭戶之
      印鑑章、存摺交由甲○○保管，而甲○○、丙○○乘機蓋
      好取款條備用乙節，業經甲○○在刑案供證明確（見本院
      89年度上易字第711號刑事第1卷第66、115頁；第2卷第14
      、15頁）。而本院刑案判決亦認定：「，，，自85年11月
      間起至至87年1月間，推由甲○○向乙○○以口頭或傳真
      不實之股票買賣報表，並利用人頭戶間轉帳之錯縱複雜手
      續，及『互有保管存摺之機會』，使乙○○或其秘書（蔡
      能琦）不察，蓋印於中國國際商業銀行員林分行之上開人
      頭戶提款單上，將所領取之各該人頭戶來自乙○○之股款
      侵占入己，填補兩人之生活費、虧損、繳付貸款利息，致
      生損害於乙○○．．．」，有89年上易字第711號判決書
      可參。而被上訴人復自認曾將部分人頭戶之印章、存摺予
      視同上訴人甲○○暫時保管一情（本院卷第144頁），查
      被上訴人既將人頭戶之印鑑章、存摺交由甲○○保管，致
      甲○○、丙○○有侵占股款機會，要難謂無「與有過失」
      ，且苟非被上訴人持續有此疏失，且長期未自行核對資料
      ，則本件之損害金額當不致如此巨額，要難謂無「與有過
      失」，是本院綜上開一切情況判斷，認被上訴人其過失比
      例應達10分之3，是以上訴人建華公司抗辯，本件乙○○
      與有過失，尚可採信。準此，被上訴人既有10分之3之過
　　　失，則其請求損害賠償金額應扣除10分之3，即為0000000
　　　0元（計算公式：00000000x7/10=00000000元），逾此部
  　　分之請求，為無理由。至於視同上訴人甲○○於本院前審
    　雖曾請求本院依民事訴訟法第396條第1、2項規定，為定
      履行期間或分次履行的判決，然因未為被上訴人同意，且
      金錢給付，並不是性質上非長期間不能履行，爰不為定履
      行期間或分次履行的判決，附此敘明。
八、按刑事訴訟法504條所謂，應以刑事判決所認定之事實為據
    者，係指附帶民事訴訟之判決而言，如附帶民事訴訟經移送
    於民事庭後，即為獨立民事訴訟，其裁判不受刑事判決認定
    事實之拘束（最高法院48年台上字第713號著有判例）。本
    件視同上訴人二人所涉刑事案件雖經本院刑事庭認定為侵占
    罪，而非業務侵占罪，然依上開判例意旨，本件民事訴訟並
    不受刑事判決認定事實之拘束，併此敘明。
九、綜上所述．被上訴人依民法第184條第1項、第185條第1項前
    段及第188條第1項前段規定，請求上訴人等連帶給付000000
    00元，及自89年1月22日（起訴狀繕本送達上訴人等之次日
    ）起，到清償日止，按週年利率百分之5計算的利息，為有
    理由，應予准許，逾此所為請求，為無理由，應予駁回。至
    於被上訴人敗訴部分，其假執行之聲請失所附麗，應併予駁
    回。原審就超過上開應准許部分，為上訴人敗訴之判決，並
    為假執行之宣告，自有未洽。上訴意旨就此部分指摘原判決
    不當，求予廢棄改判，為有理由。至於上開應准許部分，原
    審判命上訴人等連帶給付，並為假執行及免為假執行之宣告
    ，核無違誤，上訴意旨，就此部分，仍執陳詞，指摘原判決
    不當，求予廢棄，為無理由，應駁回其上訴。
十、本件事證已臻明確，兩造其餘攻擊或防禦方法及所提證據，
    均與本院心證之形成及判決結果，不生影響，爰不一一再加
    以論述，併此明．
據上論結，本件上訴為一部有理由，一部無理由，依民事訴訟法
第463條、第385條第1項前段、第450條、第449條第1項、第79條
、第85條第2項，判決如主文。
中　　華　　民　　國　　94　　年　　9　　月　　6  　　日
　　                  民事第二庭審判長法　官  童有德
                                      法　官  謝說容
                                      法　官  蔡秉宸
以上正本係照原本作成。
兩造均得上訴。
如對本判決上訴，須於收受判決送達後二十日內向本院提出上訴
書狀，其未表明上訴理由者，應於提出上訴後二十日內向本院提
出上訴理由書 (須按他造人數附具繕本)。
上訴時應提出委任律師為訴訟代理人之委任狀。具有民事訴訟法
第四百六十六條之一第一項但書或第二項之情形為訴訟代理人者
，另應附具律師及格證書及釋明委任人與受任人有該條項所定關
係之釋明文書影本。
　　　　　　　　　　　　　　　　　　　書記官　吳宗玲
中　　華　　民　　國　　94　　年　　9 　　月　　8 　　日
                                                      Ｈ
